【裁判字號】    92,上易,235
【裁判日期】    920729
【裁判案由】    返還房屋等
【裁判全文】
臺灣高等法院民事判決                            九十二年度上易字第二三五號
    上  訴  人  甲○○
    被  上訴人  乙○○
    訴訟代理人  王正義
右當事人間請求返還房屋事件，上訴人對於中華民國九十二年一月十日臺灣臺北地方
法院九十一年度訴字第二三四一號第一審判決提起上訴，本院判決如左：
    主      文
上訴駁回。
第二審訴訟費用由上訴人負擔。
    事實及理由
一、被上訴人起訴主張：坐落於台北市○○街二四巷五之一號三樓房屋為被上訴人所
    有，上訴人未經被上訴人之同意，自民國（以下同）八十九年八月十五日起無權
    占有被上訴人前開房屋，致被上訴人每月受有相當於租金新台幣（下同）二萬一
    千元之損害，爰依民法第七百六十七條前段、第一百八十四條第一項前段規定，
    求為判決上訴人返還前揭房屋，並自八十九年八月十五日起至遷讓房屋之日止，
    按月賠償被上訴人二萬一千元之損害等語。並聲明：上訴駁回。
二、上訴人則以：系爭房屋為被上訴人訴訟代理人王正義所有，被上訴人僅為登記名
    義人，而王正義為與上訴人同居，同意上訴人終身使用系爭房屋；且上訴人自八
    十六年六月起至八十九年八月間亦經被上訴人之承租人許麗卿同意使用系爭房屋
    ，許麗卿於租期屆滿後，繼續使用租賃物，被上訴人未即為反對之意思表示，而
    與許麗卿間成立不定期之租賃關係，上訴人既經許麗卿之同意使用系爭房屋，即
    非無權占有等語，資為抗辯。並聲明：(一)原判決廢棄。(二)被上訴人於第一審之訴
    駁回。（原審為上訴人全部敗訴之判決，上訴人不服，提起上訴）。
三、被上訴人主張系爭房屋為其所有之事實，業據提出建物登記謄本為證，堪信為真
    實。上訴人雖抗辯：系爭房屋為被上訴人訴訟代理人王正義所有，被上訴人僅為
    登記名義人云云，惟為被上訴人所否認，上訴人就此有利於己之積極事實，依民
    事訴訟法第二百七十七條前段規定應負舉證責任。上訴人並未舉證以實其說，其
    抗辯自不可採。故系爭建物之所有權人為上訴人，足堪信為真實。上訴人主張其
    係有權占有，自應就該有利於己之積極事實，負舉證責任。
四、上訴人是否有權占有系爭房屋？經查：
  (一)上訴人辯稱：系爭房屋為王正義所有，信託登記於被上訴人名下，王正義提供系
    爭房屋與其同居，供上訴人終身使用云云，惟為被上訴人所否認，上訴人雖舉證
    人郭國為證明被上訴人為避人耳目，而與許麗卿通謀虛偽意思表示簽立租賃契約
    云云，但郭國為對於前開事實，全然不知情，業據證人郭國為在原審證述明確，
    而上訴人對於有利於己之事實，復不能舉證以實其說，則辯稱系爭房屋係王正義
    同意其終身使用，即無可採。
  (二)上訴人又抗辯：上訴人自八十六年六月起至八十九年八月間亦經被上訴人之承租
    人許麗卿同意使用系爭房屋，許麗卿於租期屆滿後，繼續使用租賃物，被上訴人
    未即為反對之意思表示，而與許麗卿間成立不定期之租賃關係，上訴人既經許麗
    卿之同意使用系爭房屋，即非無權占有云云。惟上訴人於本院又改稱：被上訴人
    之訴訟代理人王正義與訴外人許麗卿成立之定期租賃契約，實係雙方通謀虛偽意
    思表示云云，其主張已相互矛盾，無法併存。上訴人與王正義間並無使用借貸關
    係，已如前述。縱使有使用借貸關係存在，亦屬上訴人與王正義間之債權、債務
    關係，債之關係具相對性，無法對抗所有權人之被上訴人，上訴人亦無法成為有
    權占有人。至於上訴人抗辯，藉由被上訴人與許麗卿間成立不定期租賃關係，上
    訴人經許麗卿之同意使用系爭房屋，而屬有權占有部分，上訴人原自認被上訴人
    與第三人許麗卿間就系爭房屋有定期租賃關係存在（見原審卷第九一頁至第九二
    頁），惟原審判決對其不利後，則改稱：被上訴人與第三人許麗卿間就系爭房屋
    並無定期租賃關係存在云云。茍被上訴人與第三人許麗卿間就系爭房屋並無定期
    租賃關係存在，則上訴人前開抗辯即屬前後矛盾，自不足採。被上訴人於八十六
    年二月間將系爭房屋出租予訴外人許麗卿，租賃期間至八十九年二月十四日止，
    有被上訴人提出之租賃契約書可參，且被上訴人對於上訴人原審辯稱：被上訴人
    於前開租期屆滿後，另與許麗卿簽立租期至八十九年八月十四日之租賃契約之事
    實，復不爭執，足見被上訴人與許麗卿間之租賃契約業於八十九年八月十四日屆
    滿；而上訴人於許麗卿租賃期間與許麗卿同住，未與上訴人簽立租賃契約之事實
    ，有許麗卿台北長安郵局第四七六五號存證信函在卷足憑（見原審卷第六八頁至
    第七○頁）。證人許麗卿經本院通知，均未到場，其雖具狀證稱：上訴人係承租
    人，其係次承租人云云，惟何人為承租人，與證人許麗卿有利害關係，該法庭外
    之陳述，未經兩造同意，並於具結後由公證人認證，與民事訴訟法第三百零五條
    規定不符，自無證據能力；上訴人亦捨棄傳訊證人許麗卿（見本審卷第一三九頁
    ），故證人許麗卿之書狀，不影響事實之認定。又上訴人雖主張有匯款入王正義
    帳戶，王正義亦證稱：有收到每月二萬元，不知道是何人所匯等語（見本審卷第
    六二頁），查匯款之原因多端，單憑上訴人將款項匯入第三人王正義之帳戶，亦
    不足以證明上訴人與許麗卿間無租賃關係存在。按租賃期限屆滿後，承租人仍為
    租賃物之使用、收益，而出租人不即為反對之意思者，視為以不定期限繼續契約
    ，為民法第四百五十一條所明定。故不定期限之租賃，以承租人於租期屆滿後使
    用、收益租賃物，出租人不即為反對之意思表示為成立要件。被上訴人於系爭房
    屋租期屆滿時要求許麗卿出清房屋，而許麗卿於八十九年八月三十日前往被上訴
    人代理人王正義住處欲將積欠之租金及房屋鑰匙返還被上訴人之事實，有前開台
    北長安郵局第四七六五號存證信函可參，上訴人對於王正義於八十九年八月十五
    日代被上訴人寄發存證信函向許麗卿催告返還房屋亦不爭執（見本審卷第一九頁
    ），可見許麗卿於租期屆滿後，並無繼續使用系爭房屋之意思，亦未同意上訴人
    繼續使用系爭房屋，故上訴人抗辯：被上訴人與許麗卿間就系爭房屋有不定期租
    賃關係，許麗卿同意其使用系爭房屋，洵無足採。
五、按「所有人對於無權占有或侵奪其所有物者，得請求返還之」，民法第七百六十
    七條前段定有明文。上訴人無權占有系爭房屋，從而被上訴人請求上訴人應自系
    爭房屋遷出，為有理由，應予准許。按「因故意或過失，不法侵害他人之權利者
    ，負損害賠償責任」，民法第一百八十四條第一向前段規定甚明。系爭房屋於八
    十九年八月十四日前，每月租金為二萬一千元之事實，有租賃契約書可參，則被
    上訴人主張自八十九年八月十五日起，因上訴人無權占用系爭房屋，致其每月受
    有二萬一千元之損害，即非無據，應予准許。被上訴人陳明願供擔保，聲請宣告
    假執行，經核並無不合。
六、上訴人於原審請求傳訊證人溫富珍、呂盈慧、呂芝慧證明王正義親口承諾提供系
    爭房屋供上訴人母女終身使用，惟查呂盈慧、呂芝慧為上訴人之女，有利害關係
    ，其證言之證明力薄弱；又縱使王正義曾同意上訴人使用，亦屬王正義個人與上
    訴人間成立債之關係，無從拘束第三人之被上訴人；上訴人請求傳訊之證人郭國
    為，其於原審之證言與上訴人主張者迥異，請求傳訊之證人許麗卿於原審及本院
    審理時，均不到場，足見上訴人請求傳訊之證人未經，未經仔細斟酌，本院認無
    再傳訊溫富珍、呂盈慧、呂芝慧必要。上訴人於本院再請求傳訊證人郭國為，本
    院認本件事證已臻明確，無再行傳訊必要。上訴人又抗辯：上訴人實係遭王正義
    矇騙，而善意占有並使用收益系爭房屋，衡情無侵權行為之故意或過失可言，退
    萬步言，縱認上訴人於被上訴人與許麗卿租約屆滿後並無正當權源者，因被上訴
    人之代理人王正義於該租賃關係消滅後，竟全未通知上訴人，以致被上訴人損害
    發生或擴大，已難謂上訴人仍應負擔侵權行為之損害賠償責任，況依民法第二百
    一十七條第三項準用同條第一項之規定，被上訴人亦屬與有過失，自應依過失相
    抵原則，免除上訴人之賠償責任云云。惟查被上訴人與上訴人並無任何關係，上
    訴人無權占有被上訴人之房屋，被上訴人並無提醒上訴人其係無權占有之義務，
    且損害係因上訴人無權占有而發生，被上訴人起訴後，上訴人仍拒不返還，故損
    害之發生與擴大，與被上訴人是否通知無關，上訴人主張被上訴人或其代理人與
    有過失，為無理由。上訴人又抗辯：上訴人自民國七十九年間即經上訴人之訴訟
    代理人王正義同意，居住且
    上訴人及王正義之同意。王正義明知上訴人居住於系爭房屋近十餘年，卻無要求
    上訴人負擔分文之意思，而上訴人實際居住於系爭房屋近十餘年，亦從無給付對
    價之義務與認識，足徵兩人間至少有無償使用借貸之默示同意云云，惟查設立戶
    籍，係屬行政管理行為，所有權人同意
    事人間之法律關係；王正義與被上訴人間係何關係，係屬其二人間之問題，亦無
    從拘束第三人之被上訴人，對被上訴人亦不成立借貸關係。上訴人請求調閱台灣
    台北地方法院檢察署九十二年偵字第九六九六號卷，惟該案因告訴人（即上訴人
    ）再議，尚未確定，卷宗無法調閱，有該署九十二年六月三十日北檢茂為九十二
    偵九六九六字第四○一四二號函可稽，該刑事案係上訴人告訴王正義偽造文書，
    被上訴人到庭證稱：已授權王正義處理系爭房屋相關租賃事宜，故檢察官為不起
    訴處分，有台灣台北地方法院檢察署九十二年偵字第九六九六號不起訴處分書影
    本可證，上訴人請求調卷並未載明代證事項，僅建議本院自行決定調卷（見本審
    卷第一二四頁），本院認被上訴人授權王正義出租乙事已臻明確，無再行調閱必
    要。本件事證已臻明確，兩造其餘攻擊、防禦方法及所舉證據，無礙勝負之判斷
    ，爰不一一論列，附此敘明。
七、綜上所述，被上訴人主張為可採，上訴人所辯為無可取。從而，被上訴人本於民
    法第七百六十七條前段、第一百八十四條第一項前段之法律關係，請求上訴人應
    自台北市○○街二四巷五之一號三樓房屋遷出，將房屋返還予被上訴人；並自民
    國八十九年八月十五日起至返還上開房屋之日止，按月給付被上訴人二萬一千元
    為有理由，應予准許。原審判命上訴人遷讓及如數給付，並准宣告假執行，於法
    並無不合。上訴意旨指摘原判決不當，求予廢棄改判，為無理由，應予駁回。
八、據上論結，本件上訴為無理由，依民事訴訟法第四百四十九條第一項、第七十八
    條，判決如主文。
中      華      民      國    九十二    年      七      月    二十九    日
                                民事第十二庭
                                    審判長法  官  林  丁  寶
                                          法  官  陳  博  享
                                          法  官  林  恩  山
右正本係照原本作成。
不得上訴。
中      華      民      國    九十二    年      七      月    三十      日
                                          書記官  周  淑  靜


司法院資訊處製作；財團法人民間司法改革基金會備份。
